【裁判字號】    99,訴,1352
【裁判日期】    991021
【裁判案由】    考試
【裁判全文】
臺北高等行政法院判決
                                      99年度訴字第1352號
                                     99年9月30日辯論終結
原      告  甲○○
            乙○○
            丙○○
            丁○○
            戊○○
            己○○
共      同
訴訟代理人  李勝琛  律師
            王宇晁  律師
被      告  考選部
代  表  人  庚○○○○○○住同上
訴訟代理人  癸○○
            壬○○
            辛○○
上列當事人間考試事件，原告等不服考試院中華民國99年4 月28
日99考臺訴決字第58號、99年5 月24日99考臺訴決字第70號訴願
決定，提起行政訴訟，本院判決如下：
    主  文
原告之訴駁回。
訴訟費用由原告負擔。
    事實及理由
一、程序事項：本件原告等起訴時，被告之代表人為楊朝祥，嗣
    於訴訟中變更為賴峰偉，茲據新任代表人具狀聲明承受訴訟
    ，經核無不合，應予准許。
二、事實概要：原告等於民國98年10月間，分別繳交暫准報名切
    結書及分別繳驗波蘭、捷克共和國醫學院醫學系學位證書、
    歷年成績單及在學期間之實習證明等文件影本，報考99年第
    一次專門職業及技術人員高等考試醫師考試分試考試第一試
    （下稱99年第一次醫師高考分試第一試），經被告初審結果
    ，以渠等之實習部分有疑義，經提報98年11月16日、98年12
    月17日被告所屬醫師牙醫師考試審議委員會第10次、第11次
    會議審議，其審議決議結果略以：「准予報考99年第一次專
    門職業及技術人員高等考試醫師考試分試考試第一試；第一
    試及格者，應依行政院衛生署98年9 月16日修正發布之醫師
    法施行細則規定，在得提供臨床實作訓練之醫療機構，於醫
    師指導下完成第1 條之2 所定之科別及週數或時數之臨床實
    作，並持有該醫療機構開立之實習期滿成績及格證明後，始
    得再應醫師考試分試第二試。」嗣被告分別以98年12月8 日
    選專字第0983302483號及99年1 月11日選專字第0983302635
    號函（上述二函以下簡稱原處分) 通知原告等，並寄發本項
    考試入場證。原告等不服，提起訴願經決定駁回後，遂提起
    本件行政訴訟。
三、本件原告等主張：
    (一)按憲法第18條及現行醫師法第2條第1款規定，原告等應醫
      師考試為憲法及醫師法所保障之合法權利。而現行醫師法
      第2條第1款醫師應考資格之規定，實溯及32 年8月28日制
      定醫師法時即已存在，且施行迄今，除於90年12月21日修
      正時，曾做小幅度之修正，即將「國外專科以上學校修習
      醫學」修訂為「國外大學、獨立學院醫學、科畢業」、「
      實習成績優良」修訂為「實習期滿成績及格」外，並未有
      其他實質的修正。又從33年迄今，已有無數國外醫學畢業
      生依憲法第18條及醫師法第2 條等相關規定通過醫師考試
      ，並於考試及格後在臺執業。
    (二)查國外醫學系畢業生參加國內醫師考試應考資格之相關規
      定，溯及32年8 月28日制定醫師法時即已存在，且被告於
      91、92年間就現行醫師法第2 條及第4 條規定，亦作成明
      確解釋：「至醫院實習依規定必須於原國外畢業學校為之
      ，且原國外畢業學校之成績單上若登載有實習成績（需成
      績及格），則附繳成績單即可，無須另行附繳實習證明」
      ，原告等係信賴上開規定，方出國就讀國外醫學相關科系
      。詎被告突然變更解釋、限制原告等「須於醫師考試第一
      試及格後，在衛生署每年公告之限制容額內，經由衛生署
      選配分發進行臨床實作訓練，且於臨床實作訓練，各科別
      考評成績均及格後，始得應醫師考試第二試」，實已對原
      告等依憲法及醫師法應醫師考試之權利產生限制及損害，
      依行政程序法第8 條規定及司法院釋字第525 號解釋意旨
      ，原告等之信賴利益自應受到保護。
    (三)復揆諸司法院釋字第319 號解釋、第456 號解釋理由書闡
      釋之意旨，有關醫師應考資格係屬重要事項，嚴重影響原
      告等之權益，應以法律予以規定，即醫師應考資格之認定
      ，以現行醫師法之規定為準，不得以逾越醫師法規定範圍
      之施行細則為補充規定，被告等行政機關僅得就醫師考試
      之科目、方法、程序等細節性或技術性事項發布命令予以
      補充。然查，新修訂醫師法施行細則第1 條之1 至第1 條
      之5規 定、醫師考試規則、實習作業要點等規定，明顯變
      更或牴觸被告就醫師法第2 條及第4 條所為前述「至醫院
      實習依規定必須於原國外畢業學校為之……無須另行附繳
      實習證明」之解釋及醫師法第2 條相關規定，依中央法規
      標準法第11條、行政程序法第158 條第1 款規定，應屬無
      效。又被告等行政機關透過行政命令之方式就醫師法第2
      條有關應醫師考試資格予以補充、而增加醫師法所無前述
      「國外醫學畢業生應醫師考試第一試及格後，須……由衛
      生署選配分發進行臨床實作訓練……各科別考評成績均及
      格後，始得應醫師考試第二試」等限制，依上開大法官解
      釋意旨，亦屬違憲、無效。從而，被告依據前開無效之醫
      師法施行細則、醫師考試規則、實習作業要點作成原處分
      ，即屬違法之行政處分，自應予撤銷。
    (四)再按，行政法院61年判字第169 號判決揭示：「法律之解
      釋，旨在闡明法條之真意，使條文規定得為適當之應用，
      並無創設或變更法律之效力，故其解釋不得逾越立法本旨
      之範圍。」查醫師法施行以來，醫師法第2 條至第4 條所
      定之「實習」，有關外國學歷部分，被告多年來之解釋及
      審核標準，即為在原國外學校所進行之「實習」，此有被
      告網站「意見看板」公告之回復意見足參。且國外醫學生
      據此解釋經被告認定符合應醫師考試資格後，並通過本國
      醫師考試而在臺執業之醫師人數，至98年止已有1242人。
      詎衛生署突於98年9 月16日創設醫師法施行細則第1 條之
      1 、於99年3 月12日創設實習作業要點第2 點及99年4 月
      6 日衛署醫字第0990207049號公告99年度受理國外醫學及
      牙醫學畢業生臨床實作訓練選配分發名額，業如前述。而
      被告根據衛生署創設之上述規定，變更原實施60多年來之
      醫師考試資格審核標準、限制原告等「須於醫師考試第一
      試及格後，在衛生署每年公告之限制容額內，經由衛生署
      選配分發進行臨床實作訓練，且……各科別考評成績均及
      格後，始得應醫師考試第二試」，已違反上揭判決意旨，
      且對原告等依憲法第18條及醫師法第2 條應醫師考試之權
      利產生限制及損害，自屬違法之處分，而應予以撤銷。
    (五)綜上所陳，原處被告作成之原處分，除依據無效之醫師法
      施行細則等命令外，更違反誠信原則、信賴保護原則、行
      政法院61年判字第169 號判決等情。爰聲明求為判決原訴
      願決定及原處分關於原告等於參加專門及技術人員高等考
      試醫師考試分試考試第一試及格後，應依行政院衛生署98
      年9 月16日修正發布之醫師法施行細則規定，在得提供臨
      床實作訓練之醫療機構，於醫師指導下完成第1 條之2 所
      定之科別及周數或時數之臨床實作，並持有該醫療機構開
      立之實習期滿成績及格證明，始得應醫師考試分試考試第
      二試部分撤銷。
四、被告則以：
    (一)按醫師法第2條及修正後醫師法施行細則第1條之1、第1條
      之2 規定，考其立法意旨，乃行政院衛生署為健全醫師養
      成培育及醫學教育制度之改進，就醫師法所稱「實習期滿
      成績及格」之認定標準予以統一規範，不論國內、外醫學
      院校醫學系畢業生，須先經該署認可之國內適當層級之醫
      療機構實習，完成相當期間與內容之實習，並於實習期滿
      成績及格後，由各相關醫療機構出具實習證明，始得應醫
      師考試。復按醫師考試規則附表1 「專門職業及技術人員
      高等考試醫師牙醫師考試分試考試應考資格表」醫師類科
      應考資格第1 款規定，被告辦理醫師高考分試考試，有關
      應考資格之審查，其中所稱「實習期滿成績及格」之認定
      標準，即依上開修正發布之醫師法施行細則規定辦理，相
      關規定並載明於醫師高考應考須知，應考人自應符合各該
      規定，始得報考。
    (二)次按，醫師從事醫療行為，不僅涉及其執業能力且對國民
      健康有關公共利益之影響甚鉅，而醫學系學生之實習，係
      醫學教育養成過程中非常重要之一環，以目前國外醫學教
      育程度、醫療環境與國內醫學教育水準、醫療環境仍存有
      一定程度之落差，基於保障國民生命健康之最優先考量，
      行政院衛生署乃對持有外國學歷報考本國醫師考試者，規
      定仍應提出國內醫療機構出具之實習期滿成績及格證明，
      始得報考醫師高考。且關於波蘭等國家醫學生之「實習」
      部分，是否與國內醫學院之「實習」相當一節，前經被告
      於98年7 月8 日召開醫師牙醫師考試審議委員會第7 次會
      議審議，與會委員經聽取報考98年第二次醫師高考之應考
      人代表到會陳述意見，並詳細詢問應考人在波蘭等國家修
      習醫學系課程與實習實際之狀況，審慎討論後認為該波蘭
      等國家醫學生之「實習」僅相當於「見習」，與我國醫學
      院之「實習」顯不相當。衛生署爰於98年9 月16日修正發
      布醫師法施行細則，明定實習期滿成績及格之認定標準，
      考試院旋於同年10月14日亦配合修正發布醫師考試規則，
      明定實習期滿成績及格之認定標準，依衛生署上開修正發
      布之醫師法施行細則規定辦理。
    (三)而查，原告等所附之資格證明文件，確實未依規定繳驗國
      內醫療機構出具之實習期滿成績及格證明書正本，核與醫
      師法、醫師法施行細則及上開醫師考試規則醫師類科之應
      考資格規定不合，原應不具備該考試之應考資格。但被告
      仍從寬採計原告等學歷准予應考99年第一次醫師高考分試
      第一試，惟以原處分分別函知原告在第一試及格者，應依
      新修正發布之醫師法施行細則規定，在得提供臨床實作訓
      練之醫療機構，於醫師指導下完成第1條之2所定之科別及
      週數或時數之臨床實作，並持有實習期滿成績及格證明後
      ，始得再應醫師考試分試第二試。經核被告依所屬醫師牙
      醫師考試審議委員會第10、11次會議比照上開醫師考試規
      則附表1 規定之精神，考量原告等之應試權益所為附條件
      或負擔之授益處分，其目的與手段間具有正當合理之關聯
      ，用以確保上開醫師法、醫師法施行細則及醫師考試規則
      規定之履行，依行政程序法第93條、第94條規定，尚無違
      誤。
    (四)至原告等質疑以國外學歷報考者須繳驗國內醫療機構出具
      之實習期滿成績及格證明規定之適法性一節。揆諸司法院
      釋字第547 號解釋意旨，醫師法已就應考資格等重要事項
      予以規定，其屬細節性與技術性事項，自得授權考試機關
      及業務主管機關發布命令為之補充。衛生署99年1 月26日
      衛署醫字第0990001866號函：「二、查醫師法第2 條至第
      4 條所定之……醫師、中醫師及牙醫師考試時，有關實習
      期滿成績及格之認定，近年來因大學自主及各國醫學教育
      學制不同所衍生之差異日益擴大，亟需有明確之規範以資
      遵循。爰本署於98年9 月16日公布施行之醫師法施行細則
      部分條文修正條文，對於各類醫學生實習之科別、期限與
      實習機構之條件，予以一致性規定，不論國內、外醫學系
      學生均一體適用。即前揭修正內容係針對醫師法第2 條至
      第4條 有關實習之文義予以解釋，並未涉及逾越母法之規
      定。……」是以，考試院於同年10月14日配合修正發布醫
      師考試規則，明定實習期滿成績及格之認定標準，依衛生
      署修正發布之上揭醫師法施行細則規定辦理，並未牴觸或
      逾越醫師法及醫師法施行細則之規定。
    (五)另原告主張其應考資格之審核應適用修正前醫師考試規則
      規定，始符信賴保護原則及誠信原則一節。按司法院釋字
      第525 號解釋：「行政法規公布施行後，制定或發布法規
      之機關依法定程序予以修改或廢止時，應兼顧規範對象信
      賴利益之保護。除法規預先定有施行期間或因情事變遷而
      停止適用，不生信賴保護問題外，其因公益之必要廢止法
      規或修改內容致人民客觀上具體表現其因信賴而生之實體
      法上利益受損害，應採取合理之補救措施，或訂定過渡期
      間之條款，俾減輕損害，方符憲法保障人民權利之意旨。
      ……惟任何行政法規皆不能預期其永久實施，受規範對象
      須已在因法規施行而產生信賴基礎之存續期間，對構成信
      賴要件之事實，有客觀上具體表現之行為，始受信賴之保
      護。……是以在有關規定停止適用時，倘尚未有客觀上具
      體表現信賴之行為，即無主張信賴保護之餘地。」原告等
      係以新案報考99年第一次醫師高考分試第一試，被告自應
      以渠所提供之學歷證件是否符合規定進行審查。況原告等
      原應不具備該考試之應考資格，惟被告仍從寬採計原告等
      學歷，准予應考該考試第一試，已充分考量原告等之應試
      權益，與信賴保護原則無違等語，資為抗辯。並聲明求為
      判決駁回原告等之訴。
五、本件如事實概要所載之事實，為兩造所不爭執，並有原告等
    報考99年第一次醫師高考分試資料、入出國日期證明書、原
    告甲○○所提出經駐波蘭台北經濟文化辦事處認證真正波蘭
    華沙醫學大學第二醫學院出具之醫學系學位證書、成績單、
    第三、四學年在學期間臨床輪值實習證明文件原文及中譯文
    影本；原告乙○○提出經駐波蘭台北經濟文化辦事處認證真
    正波蘭羅茲醫學大學軍事醫學機構出具之醫學系學位證書、
    成績單、第三、四學年在學期間臨床輪值實習證明文件原文
    及中譯文影本；原告丙○○提出經駐捷克台北經濟文化辦事
    處認證真正由捷克奧洛摩茨帕拉斯基大學出具之醫學系學位
    證書、成績單、臨床實習證明文件原文及中譯文影本；另原
    告丁○○、戊○○及己○○等3 人所繳交之暫准報名切結書
    及嗣後繳驗尚未經駐外館處驗證之波蘭卡托維治西里西亞醫
    學大學卡托維治醫學院醫學系（4 年制）學位證書、成績單
    及三、第四學年在學期間之臨床實習證明等文件之原文本影
    本、原處分函附原處分卷第90-327、1-7 頁暨被告之醫師牙
    醫師考試審議委員會98年7 月8 日第7 次會議紀錄節錄、98
    年11月16日第10次會議紀錄節錄、98年12月17日第11次會議
    紀錄節錄附本院卷第130-141 頁可稽，為可確認之事實。故
    本件之爭執在於：衛生署98年9 月16日修正發布之醫師法施
    行細則第1 條之1 、第1 條之2 規定；及考試院98年10月14
    日修正發布「專門職業及技術人員高等考試醫師牙醫師考試
    分試考試規則」( 以下簡稱醫師牙醫師高考分試規則) 規定
    ，是否違反法律保留原則？暨原處分是否違反信賴保護原則
    及誠實信用原則？
六、本院判斷如下：
    (一)按醫師法第2 條規定：「（第1 項）具有下列資格之一者
      ，得應醫師考試：一、公立或立案之私立大學、獨立學院
      或符合教育部採認規定之國外大學、獨立學院醫學系、科
      畢業，並經實習期滿成績及格，領有畢業證書者。二、84
      學年度以前入學之私立獨立學院七年制中醫學系畢業，經
      修習醫學必要課程及實習期滿成績及格，得有證明文件，
      且經中醫師考試及格，領有中醫師證書者。三、中醫學系
      選醫學系雙主修畢業，並經實習期滿成績及格，領有畢業
      證書，且經中醫師考試及格，領有中醫師證書者。…」可
      知，得應專門職業醫師考試之資格者，必須符合經過國內
      外大學醫學院畢業，並經實習期滿成績及格之二項要件。
    (二)次按，「憲法第86條第2 款規定，專門職業及技術人員執
      業資格，應經考試院依法考選銓定之。醫師從事醫療行為
      ，不僅涉及病患個人之權益，更影響國民健康之公共利益
      ，自須具備專門之醫學知識與技能，醫師既屬專門職業人
      員，其執業資格即應按首開規定取得。……第醫師應如何
      考試，涉及醫學上之專門知識，醫師法已就應考資格等重
      要事項予以規定，其屬細節性與技術性事項，自得授權考
      試機關及業務主管機關發布命令為之補充。」業據司法院
      釋字第547 號解釋闡釋在案。衛生署本於上揭解釋意旨及
      醫師法之中央主管機關職權( 醫師法第7 條之3 參照) ，
      審諸醫學院校醫學系學生之實習，係醫學教育養成過程中
      非常重要之一環，以目前國外醫學教育程度、醫療環境與
      國內醫學教育水準、醫療環境仍存有一定程度之落差，基
      於保障國民生命健康及健全醫師養成培育之公共利益，爰
      依醫師法第42條規定：「本法施行細則，由中央主管機關
      定之。」之授權，於98年9 月16日增訂發布醫師法施行細
      則第1 條之1 至第1 條之5 ，其中新增訂同施行細則第1
      條之1 規定：「( 第1 項) 本法第1 條至第4 條所稱實習
      期滿成績及格，指在經教學醫院評鑑通過，得提供臨床實
      作訓練之醫療機構，於醫師指導下完成第1 條之2 至第1
      條之4 所定之科別及週數或時數之臨床實作，各科別考評
      成績均及格，且持有該醫療機構開立之證明。( 第2 項）
      中央主管機關得就前項實習，辦理臨床實作訓練申請人與
      醫療機構間之選配分發，並得就該業務委託民間專業機構
      或團體辦理。」乃對於醫師法所稱「實習期滿成績及格」
      之定義為明確規範解釋以資遵循；另新增訂之同施行施則
      第1 條之2 ：「本法第2 條所稱實習期滿，其臨床實作之
      科別及週數或時數如下：一、內科12週或480 小時以上。
      二、外科12週或480 小時以上。三、婦產科4 週或160 小
      時以上。四、小兒科4 週或160 小時以上。五、其他選修
      科別至少3 科，每科2 週或80小時以上。（第2 項）前項
      週數或時數，合計應達48週或1,920 小時以上。」之規定
      ，亦係就醫師法第2 條「實習期滿」如何認定之細節性及
      技術性事項加以規範，符合醫師法與專門職業及技術人員
      考試法之立法目的，亦無逾越母法授權之範圍或增加法律
      所無之限制，與憲法保障人民權利之意旨並無違背，自無
      違反法律保留原則可言。是不論國內、外醫學院校醫學系
      畢業生，須先經該署認可之國內適當層級之醫療機構實習
      ，完成相當期間與內容之實習，並於實習期滿成績及格後
      ，由各相關醫療機構出具實習證明，始得應醫師考試。原
      告指摘主張新增訂上揭醫師法施行細則第1 條之1 、第1
      條之2 抵觸母法規定，係對於人民應醫師考試之權利增加
      法律所無之限制，應屬無效云云，洵無足採。
    (三)再按，「各種考試，得單獨或合併舉行，並得分試、分地
      舉行。其考試類、科、地點、日期等，由考選部於考試兩
      個月前公告之。應考人在學期間得視類科之不同，參加前
      項所定分試考試最後一試以外之考試。分試考試之類科及
      其考試規則，由考選部報請考試院定之。」為專門職業及
      技術人員考試法第5 條所明定。考試院依該法律之授權，
      於98年10月14日修正發布醫師牙醫師高考分試規則第6 條
      規定：「（第1 項）中華民國國民具有附表一醫師、牙醫
      師類科所列資格之一者，得分別應本考試醫師、牙醫師類
      科第一試。（第2 項）具有前項附表一醫師類科第1 款至
      第3 款規定資格之一者，於中華民國99年1 月1 日前，得
      應專門職業及技術人員高等考試醫師考試。…」及其附表
      一醫師類科應考資格規定：「（第1 項）一、公立或立案
      之私立大學、獨立學院或符合教育部採認規定之國外大學
      、獨立學院醫學系、科畢業，並經實習期滿成績及格，領
      有畢業證書者。但國外大學、獨立學院醫學系、科畢業者
      ，其實習期滿成績及格之認定標準，依行政院衛生署中華
      民國98年9 月16日修正發布之醫師法施行細則規定辦理。
      ……四、公立或立案之私立大學、獨立學院醫學系在學學
      生，修畢基礎學科成績及格，領有學校證明文件者。」經
      核並未逾越母法之規定，且該規則對於以「國外大學、獨
      立學院醫學系、科畢業。」之應考資格報名醫師類科考試
      者，於審查是否符合「實習期滿成績及格」之認定標準，
      明定悉依衛生署於98年9 月16日修正發布之醫師法施行細
      則規定辦理，與醫師法與專門職業及技術人員考試法之立
      法意旨無違，非增加人民法律所無應考資格之限制，已如
      前述，且被告已將相關規定載明於本次99年第一次醫師高
      考分試之應考須知，應考人不得諉無不知，應考人自應符
      合各該規定，始得報考。是原告主張新修訂之上揭醫師牙
      醫師高考分試規則規定，逾越醫師法之規定，對人民應醫
      師考試之權利增加法律所無之限制，應屬無效云云，委無
      可採。
    (四)復按，考選部組織法第19條規定：「考選部為因應各種業
      務或特殊需要，得設各種委員會，分別辦理各有關業務之
      審議或研議等事項。」考試院據此訂定行為時(97 年6 月
      30日修正發布) 專門職業及技術人員考試審議委員會組織
      規程第2 條規定：「考選部（以下簡稱本部）為辦理專門
      職業及技術人員考試政策、法規、制度之諮詢、應考資格
      疑義案件、應考人減免應試科目案件之審議，得設下列各
      專門職業及技術人員考試審議委員會（以下簡稱審議委員
      會），並得視需要增設其他審議委員會：一、……八、醫
      師牙醫師考試審議委員會。……第一項各審議委員會開會
      時，得邀請有關機關代表或學者專家列席提供意見。」第
      3 條規定：「各審議委員會置主任委員一人，由本部次長
      兼任。副主任委員一至二人，委員若干人，由本部就部內
      及有關職業主管機關簡任以上高級人員暨有關學者專家遴
      聘之。其資格準用典試法有關典試委員資格之規定，並報
      考試院備查。」第4 條第2 項規定：「應考資格初審不合
      格或疑義案件，經主管司加具意見後，提審議委員會審議
      。」第8 條第1 項第3 、4 款及第2 項規定：「審議委員
      會審議結果依下列規定辦理：一、……三、經核定准予報
      考者，由本部通知應考人參加考試。四、經核定不合格者
      ，應予退件。前項審議結果，由考選部核定，並報請考試
      院備查。」再依公務人員考試法第19條暨專門職業及技術
      人員考試法第18條授權訂定之應考資格審查規則第2 條規
      定：「舉行各種考試時，辦理試務機關應依下列原則指派
      熟悉試務人員若干人為應考資格審查人（以下簡稱審查人
      ），擔任該次考試應考資格之審查工作：一、高等考試或
      相當高等考試之特種考試或公務人員簡任及薦任升官等考
      試由薦任第6 職等以上人員擔任初審……。前項初審不合
      格或有疑義者，應由主辦考試單位或各該專門職業及技術
      人員考試審議委員會覆審…。」是被告辦理99年第一次醫
      師高考分試第一試，依規定設置醫師牙醫師考試審議委員
      會，委員資格準用典試法有關典試委員資格之規定，並報
      考試院備查，其成員由行政院衛生署、教育部、各大學院
      校醫學系主任、教學醫院院長、公會團體代表及被告考選
      部簡任以上職員組成，其組成具有專業性及多元性，對於
      應考人在校修習學科與法令所規定「實習期滿成績及格」
      是否相符之認定，原則上具有專業性，如其決定之程序上
      無不合法令之處，決定之理由具有合理性，即不得指其違
      法。而關於波蘭等國家醫學生之「實習」部分，是否與國
      內醫學院之「實習」相當一節，經被告於98年7 月8 日召
      開被告醫師牙醫師考試審議委員會98年7 月3 日第6 次會
      議、同年7 月8 日第7 次會議審議，與會委員包含行政院
      衛生署副署長、教育部醫事教育委員會執行秘書、醫學院
      院長、醫學系系主任、教學醫院院長、醫師公會團體代表
      等專家，經聽取報考98年第二次醫師高考之應考人代表到
      會陳述意見後，均一致認隨著時空環境的不同而時移事轉
      ，該波蘭等國家醫學生之「實習」僅相當於「見習」，與
      我國醫學院學制一年完整之「實習」顯不相當，與醫師法
      第2 條「實習期滿成績及格」之規定不符，決議對於持有
      外國學歷報考本國醫師考試者，應繳驗國內醫療機構出具
      之實習期滿成績及格證明，始得報考醫師高考，經核其理
      由具有合理性，亦與醫師法規定意旨無違，自得為被告認
      定考生是否符合該法第2 條「實習期滿成績及格」之採認
      標準。
    (五)而查，本件原告等報考99年第一次醫師高考分試第一試，
      依渠等所繳驗上述醫學系學位證書、歷年成績單及在學期
      間之實習證明等資格證明文件，確實未依規定繳驗國內醫
      療機構出具之實習期滿成績及格證明書正本，核與醫師法
      、醫師法施行細則及上開醫師牙醫師高考分試規則醫師類
      科之應考資格規定不合，原應不具備99年第一次醫師高考
      分試第一試之應考資格。惟經被告醫師牙醫師考試審議委
      員會分別於98年11月16日第10次會議、98年12月17日第11
      次會議審議結果，決議：「領有國外大學、獨立學院醫學
      系畢業者，准予報考本次99年第一次醫師高考分試第一試
      ；第一試及格者，應依行政院衛生署98年9 月16日修正發
      布之醫師法施行細則規定，在得提供臨床實作訓練之醫療
      機構，於醫師指導下完成第1 條之2 所定之科別及週數或
      時數之臨床實作，並持有該醫療機構開立之實習期滿成績
      及格證明後，始得再應醫師考試分試第二試。」經核該審
      議委員會係比照上開醫師牙醫師高考分試考試規則附表一
      醫師高考分試考試應考資格表第4 款有關國內大學醫學系
      在學學生，修畢基礎學科成績及格，領有學校證明文件者
      ，得應醫師高考分試第一試規定之精神，充分考量原告等
      之應試權益所為附條件或負擔之授益處分，依行政程序法
      第93條規定：「行政機關作成行政處分有裁量權時，得為
      附款。無裁量權者，以法律有明文規定或為確保行政處分
      法定要件之履行而以該要件為附款內容者為限，始得為之
      。前項所稱之付款如下：……二、條件。三、負擔。……
      」第94條規定：「前條之附款不得違背行政處分之目的，
      並應與該處分之目的具有正當合理之關聯。」被告據以作
      成原處分核准原告等得應考99年第一次醫師高考分試第一
      試；但第一試及格者，應依行政院衛生署98年9 月16日修
      正發布之醫師法施行細則規定，繳驗國內醫療機構出具之
      實習期滿成績及格證明後，始得再應醫師考試分試第二試
      ，其目的與手段間具有正當合理之關聯，用以確保上開醫
      師法、醫師法施行細則及本項考試規則規定之履行，揆諸
      前揭規定及說明，於法尚無不合。
    (六)原告等雖又主張渠等應考資格之審核應適用修正前之醫師
      牙醫師高考分試規則之規定，無須另行繳驗國內醫療機構
      出具之實習期滿成績及格證明，始符合信賴保護原則及誠
      信原則云云。惟按，「行政法規公布施行後，制定或發布
      法規之機關依法定程序予以修改或廢止時，應兼顧規範對
      象信賴利益之保護。除法規預先定有施行期間或因情事變
      遷而停止適用，不生信賴保護問題外，其因公益之必要廢
      止法規或修改內容致人民客觀上具體表現其因信賴而生之
      實體法上利益受損害，應採取合理之補救措施，或訂定過
      渡期間之條款，俾減輕損害，方符憲法保障人民權利之意
      旨。……惟任何行政法規皆不能預期其永久實施，受規範
      對象須已在因法規施行而產生信賴基礎之存續期間，對構
      成信賴要件之事實，有客觀上具體表現之行為，始受信賴
      之保護。…是以在有關規定停止適用時，倘尚未有客觀上
      具體表現信賴之行為，即無主張信賴保護之餘地。」業經
      司法院釋字第525 號解釋在案，足見任何法規皆非永久不
      能改變，法規未來可能修改或廢止，受規範者並非毫無預
      見。查原告等係於98年10月間報名參加99年第一次醫師高
      考分試第一試，渠等對於98年9 月16日修正發布之醫師法
      施行細則第1 條之1 關於實習期滿成績及格之規定已有知
      悉，被告自應以渠等所提供之學歷證件是否符合規定為審
      查；況依前述，原告等原應不具備該考試之應考資格，但
      被告從寬採計原告等學歷，以原處分准予應考該考試第一
      試，惟應依上引醫師法施行細則規定，應先於國內醫療機
      構接受該施行細則所定科別及時數之臨床實作訓練，並持
      有該醫療機構開立之實習期滿成績及格證明後，始得再應
      醫師考試分試第二試；且衛生署亦依上引醫師法施行細則
      第1 條之1 第2 項規定，於99年3 月12日訂定「國外醫學
      及牙醫學畢業生臨床實作訓練選配分發作業要點( 見本院
      卷第156 、157 頁) ，俾國外醫學、牙醫學畢業生，經醫
      師或牙醫師分試考試第一試及格者，得向該署申請選配分
      發至提供臨床實作訓練之教學醫院接受實習訓練，使原持
      外國醫學院校學歷報考醫師、牙醫師者，亦得於國內適當
      之醫療機構完成相當期間與內容之實習期滿成績及格後，
      得應醫師、牙醫師考試分試第二試，而於考試及格後取得
      醫師執業資格，經核已考量原告等持國外醫學院系畢業學
      歷考生之應試權益，而採取上揭附條件或負擔授益處分及
      提供國內適當醫療機構接受臨床實作訓練等合理補救措施
      ，並以確保上開醫師法、醫師法施行細則及本項考試規則
      規定履行之公共利益；而原告等經被告准許於參加99年第
      一次醫師高考分試第一試及格後，業經衛生署依上揭選配
      分發作業要點規定，分別分發於高雄榮民總醫院、新光醫
      院及奇美醫院接受臨床實作訓練( 見本院卷第153-155 頁
      ) ，揆諸上揭司法院解釋意旨，亦不生原告所稱原處分違
      反信賴保護原則或誠實信用原則之問題。
七、綜上所述，原告等所訴各節，均非可採，原處分關於原告等
    參加99年第一次醫師高考分試第一試及格者，應依行政院衛
    生署98年9 月16日修正發布之醫師法施行細則規定，在得提
    供臨床實作訓練之醫療機構，於醫師指導下完成第1 條之2
    所定之科別及週數或時數之臨床實作，並持有該醫療機構開
    立之實習期滿成績及格證明後，始得再應醫師考試分試第二
    試部分，於法並無違誤，訴願決定予以維持，亦無不合，原
    告等徒執前詞，訴請撤銷訴願決定及關於此部分之原處分，
    均為無理由，應予駁回。
八、據上論結，本件原告之訴為無理由，爰依行政訴訟法第98條
    第1項 前段、第104 條，民事訴訟法第85條第1 項前段，判
    決如主文。
中    華    民    國    99    年    10    月    21    日
                    臺北高等行政法院第三庭
                              審判長法  官  蕭惠芳
                                    法  官  林玫君
                                    法  官  劉穎怡
上為正本係照原本作成。
如不服本判決，應於送達後20日內，向本院提出上訴狀並表明上
訴理由，如於本判決宣示後送達前提起上訴者，應於判決送達後
20日內補提上訴理由書（須按他造人數附繕本）。
中    華    民    國    99    年    10    月    21    日
                                    書記官  李淑貞

司法院資訊處製作；財團法人民間司法改革基金會備份。
